最高法院刑事判決　　　　　　　　　　　　　　　　九十一年度台上字第四一四號
　　上　　訴　　人　丁○○
　　　　　　　　　　丙○○
　　　　　　　　　　甲○○
　　　　　　　　　　乙○○
　　共同選任辯護人
右上訴人等因常業重利案件，不服台灣高等法院中華民國八十八年十月二十七日第二
審判決（八十八年度上訴字第三二四六號，起訴案號：台灣新竹地方法院檢察署八十
七年度偵字第三○六號），提起上訴，本院判決如左：
    主  文
上訴駁回。
    理  由
按刑事訴訟法第三百七十七條規定，上訴於第三審法院，非以判決違背法令為理由，
不得為之。是提起第三審上訴，應以原判決違背法令為理由，係屬法定要件。如果上
訴理由狀並未依據卷內訴訟資料，具體指摘原判決不適用何種法則或如何適用不當，
或所指摘原判決違法情事，顯與法律規定得為第三審上訴理由之違法情形，不相適合
時，均應認其上訴為違背法律上之程式，予以駁回。本件上訴人丁○○、丙○○、甲
○○、乙○○上訴意旨略稱：(一)原判決以：扣案如原判決附表貳編號二十所示，即在
丁○○身上查獲之新台幣（下同）十五萬八千五百元，係丁○○犯常業重利罪所得之
物，應併予沒收。但未載明該十五萬八千五百元，係如何由犯罪所得而來，有理由不
備之違法。(二)刑法之重利罪，係以乘他人急迫、輕率或無經驗而貸以金錢，為犯罪構
成要件之一。丙○○僅替丁○○至銀行開戶供其使用及受僱接聽電話；乙○○僅依丁
○○指示前往領款；而甲○○僅受僱於丁○○，並依丁○○之指示向借款人收款而已
。丙○○、乙○○、甲○○僅以受僱幫助之意思，參與犯罪構成要件以外之行為，頂
多僅成立重利罪之幫助犯云云。
惟查：(一)原判決維持第一審論處上訴人等常業重利（丙○○、乙○○均累犯）罪刑之
判決。係依憑上訴人等於警訊時及偵審中之自白；借款人利文和、張清鋒、劉東木之
指證；並有銀行存摺、夾報廣告、名片廣告紙、監視器、空白月報表、空白買賣切結
書、空白商業本票、藍寶石鑽戒、翠玉鑽戒、借據、客戶身分證、車輛借用切結書、
汽機車過戶書、機車行照、汽車駕駛執照、本票、支票等，及現金十萬元、四十萬元
、十五萬八千五百元扣案可稽，以為論據。並敘明：丁○○自八十六年十一月初起
至八十七年一月六日止由其出資，在新竹市○○路○段五二八號十樓之一及之二，以
（○三）0000000號轉接0000000000號電話為聯絡工具，經營高利
貸，並僱用丙○○、甲○○、乙○○為職員，負責接聽電話，至銀行存、提款項，及
為客戶送款或向客戶收款，共同從事放款業務。丁○○除在慶豐商業銀行新竹分行設
立帳戶外，並由丙○○在新竹區中小企業銀行設立帳戶，供經營高利貸時，金錢往來
之用。上訴人等再以散發貸款廣告或宣傳品之方式招攬客戶，乘如原判決附表壹所示
張清鋒等多人需款孔急，急迫之際貸以金錢，每貸放一萬元，日息五十元至一百五十
元，即週年利率為百分之一八二‧五至百分之五四七‧五，而取得與原本顯不相當之
重利，並以之為常業，恃以為生。利文和、張清鋒、劉東木等多人，係因需款孔急
，於急迫之情況下，向上訴人等借款；而上訴人等每貸放一萬元，收取日息五十元至
一百五十元之利息，其週年利率高達百分之一八二‧五至百分之五四七‧五，已據上
訴人等及利文和、張清鋒、劉東木供明在卷。上訴人等係乘他人急迫貸以金錢，而取
得與原本顯不相當之重利。上訴人等使用二戶房屋作為營業處所，並裝設監視器過
濾、監看進出人員，持續經營地下錢莊，其在慶豐商業銀行代收之票據達六百五十八
萬二千元、在新竹市中小企業銀行代收之票據達九百零五萬六千元，每月淨賺約十餘
萬元，亦據上訴人等供述明確，並有監視器、代收紀錄簿等扣案可稽。上訴人等於該
期間，除從事放款業務收取高利外，並無其他工作，亦無其他收入，顯係賴此維生，
以之為常業。上訴人等以自己參與犯罪之意思，分擔出資、開戶、接聽電話，至銀
行存、提款項，及為客戶送款、向客戶收款等行為，已該當於重利罪之構成要件行為
，應依共同正犯論處等情綦詳。(二)丁○○於審判中始終承認，每月淨賺約十餘萬元，
警方在其身上扣得之現金十五萬八千五百元，係從營業款取出，欲供家庭花用。第一
審判決亦說明，丁○○既以常業重利為生，且無其他收入，足認該筆十五萬八千五百
元現金係營利所得，移為家用，爰依刑法第三十八條第一項第三款規定沒收（見原審
卷第六頁）。而原判決係維持第一審判決，且事實已認定，八十七年一月六日中午十
二時三十分許，經警在丁○○身上扣得其所有因犯常業重利罪所得之現金十五萬八千
五百元。理由並說明，扣案如原判決附表貳編號二十所示，即在丁○○身上查獲之十
五萬八千五百元，係丁○○犯常業重利罪所得之物，應併予沒收。縱其理由之論述稍
有簡略，但與理由不備之情形有別。上訴意旨，徒憑己見，就原判決已說明事項或屬
原審採證認事職權之適法行使，任意指摘為違法，顯與法律規定得為第三審上訴理由
之違法情形，不相適合。其上訴違背法律上之程式，應予駁回。
據上論結，應依刑事訴訟法第三百九十五條前段，判決如主文。
中      華      民      國    九十一    年      一      月    二十四    日
                              最高法院刑事第十二庭
                                  審判長法官  呂  潮  澤
                                        法官  陳  世  雄
                                        法官  孫  增  同
                                        法官  林  開  任
                                        法官  黃  正  興
      右正本證明與原本無異
                                              書  記  官
中      華      民      國    九十一    年      一      月    二十九    日
